【裁判字號】    95,智,24
【裁判日期】    981210
【裁判案由】    損害賠償
【裁判全文】
臺灣高雄地方法院民事判決                95年度智字第24號
原      告  甲○○
訴訟代理人  程高雄律師
被      告  大立科技股份有限公司
兼法定代理  乙○○
人
上二人共同
訴訟代理人  柯尊仁律師
複代理人    黃偉欽律師
上列當事人間請求損害賠償事件，本院民國98年11月26日言詞辯
論終結，判決如下：
    主  文
原告之訴及假執行之聲請均駁回。
訴訟費用由原告負擔。
    事實及理由
一、原告起訴主張：被告乙○○係設於高雄市前鎮區○○○路28
    8 之6 號C 棟8 樓之1 之被告大立科技股份有限公司（下稱
    大立公司）之負責人。被告乙○○自民國85年10月起，未經
    原告（為上博電子股份有限公司之負責人）之同意，擅自將
    原告於如附表1 編號1 至編號9 所示時間所創作完成並產製
    、販售之保全設備中所使用屬於電腦程式著作之通訊協定加
    權碼（或稱加密規則）之第1 碼及第3 碼（下稱系爭通訊協
    定加權碼）予以對調後，交由不知情之大立公司員工，作為
    被告大立公司如附表1 編號1 至編號9 所示之保全設備內之
    通訊協定加權碼，而連續重製含有系爭通訊協定加權碼之保
    全設備（下稱系爭保全設備）並販賣予不特定顧客牟利，業
    經本院刑事庭94年度訴字第1267號審認被告乙○○違反著作
    權法第91條第1 項意圖營利而以重製之方法侵害他人之著作
    財產權罪，及同法第91條之1 第1 項之意圖營利而以移轉所
    有權之方法散布著作重製物而侵害他人之著作財產權罪，判
    處被告乙○○有期徒刑8 月在案。按「因故意或過失不法侵
    害他人之著作財產權或製版權者，負損害賠償責任。數人共
    同不法侵害者，連帶負賠償責任。」、「前項損害賠償，被
    害人得依下列規定擇一請求：…二、請求侵害人因侵害行為
    所得之利益。但侵害人不能證明其成本或必要費用時，以其
    侵害行為所得之全部收入，為其所得利益。」，著作權法第
    88 條 第1 項、第2 項第2 款分別定有明文。就被告重製、
    販售系爭保全設備行為，從3 方面核算被告之不法利益，最
    少為新臺幣（下同）50,000,000元以上：(一)根據被告大立公
    司銷貨給賓志保全股份有限公司之發票2 張金額269,700 元
    （225,000 ＋44,700），製造成本為136,361 元（120,848
    ＋15,513），扣除15% 合理費用，不法利益為34% ；(二)根據
    經驗法則，專業科技產品之研發成本、製造成本、利潤約各
    佔營業收入金額3 分之1 ，被告大立公司無須研發成本，可
    推定其不法利益為33% ；(三)根據財政部高雄市國稅局所提供
    之被告大立公司營利事業所得稅申報書，被告大立公司84年
    至94年間營業收入淨額為166,015,872 元，扣除營業成本
    114,754,835 元，不法利益為51,261,037元，比率為30.88%
    。綜上以觀，從上開3 方面推算被告於84年至94年間之不法
    利益，分別為34% 、33% 、30.88%，縱取其中之最小值（
    30.88%）即被告大立公司自行申報之「營業收入淨額166,01
    5,872 」，扣除「營業成本114,754,835 元」，可推定其不
    法利益為51,261,037元，是原告依據著作權法第88條第1 項
    、第2 項第2 款規定請求被告乙○○賠償20,000,000元，應
    屬合理。又被告大立公司既從事製造、販賣系爭保全設備，
    依民法第185 條共同侵權行為規定，被告大立公司應就原告
    所受損害與被告乙○○負連帶損害賠償責任。又縱認被告大
    立公司與被告乙○○並無共同侵害原告之著作權，但被告大
    立公司未自行研發即重製系爭通訊協定加權碼而製成系爭保
    全設備販售營利，即屬無法律上原因而受有利益，依民法不
    當得利之規定，原告亦得訴請被告大立公司返還。為此，爰
    依著作權法第88條第1 項、第2 項第2 款、民法第185 條、
    第179 條規定，提起本件訴訟。並聲明：(一)被告應連帶給付
    原告20,000,000元，及自起訴狀繕本送達翌日起至清償日止
    ，按年息百分之5 計算之利息；(二)願供擔保，請准宣告假執
    行。
二、被告則均以：原告主張被告乙○○製造、販賣系爭保全設備
    係侵害其著作財產權而提出刑事告訴，業經臺灣高等法院高
    雄分院以95年度上字第1758號、96年度上更(一)字238 號分別
    判處被告乙○○無罪在案，是被告乙○○並無侵害原告之著
    作財產權，被告即無連帶賠償責任可言。且被告大立公司營
    業項目不僅止於製造、販賣系爭保全設備，原告以被告大立
    公司全部營業收入作為製造、販賣系爭保全設備之不法利益
    之計算基礎，顯然有誤。又被告乙○○為個人，並無營業，
    也無獲利，原告依著作權法第88條第1 項、第2 項第2 款規
    定，主張被告乙○○應就製造、販賣系爭保全設備獲有利益
    至少20,000,000元如數賠償予原告，顯屬無由。另被告大立
    公司製造、販賣系爭保全設備，亦無不當得利之問題。再者
    ，原告起訴請求20,000,000元損害賠償之範圍不明，如原告
    主張該損害額係從86年開始起算，茲援引時效抗辯等語置辯
    。並聲明：(一)原告之訴駁回；(二)如受不利判決，願供擔保，
    請准宣告免為假執行。
三、經查：
(一)、按「因故意或過失不法侵害他人之著作財產權或製版權者，
    負損害賠償責任。數人共同不法侵害者，連帶負賠償責任。
    」、「前項損害賠償，被害人得依下列規定擇一請求：…二
    、請求侵害人因侵害行為所得之利益。但侵害人不能證明其
    成本或必要費用時，以其侵害行為所得之全部收入，為其所
    得利益。」，著作權法第88條第1 項、第2 項第2 款分別定
    有明文。本件原告主張被告乙○○非法重製系爭通訊協定加
    權碼而製成系爭保全設備，致其因此受有損害，進而主張其
    損害額依著作權法第88條第2 項第2 款規定，應以被告大立
    公司販售系爭保全設備所得之利益計算；惟被告乙○○否認
    系爭保全設備係非法重製系爭通訊協定加權碼而製成，並辯
    稱其個人並無販售系爭保全設備；是依民事訴訟法第277 條
    前段規定，自應由原告就其主張之上開有利事實存在負舉證
    之責。查原告主張被告乙○○侵害其著作權所得利益係以被
    告大立公司販售系爭保全設備之營業淨利計算，然原告所提
    計算方式係以被告大立公司84年至94年間之營業淨利為基準
    ，而被告均辯稱被告大立公司並非僅以販售系爭保全設備為
    業，尚有其他業務營收項目等語，核與大立公司基本資料查
    詢表所載其營業項目尚包含通信設備、電子產品、電腦系統
    、硬體、軟體等產品之研發、設計、組裝、製造及買賣業務
    等乙情相符（見本院卷第242 頁），堪信為真，則原告主張
    被告大立公司自84年起至94年止販售系爭保全設備之不法利
    益高達51,261,037元，已難採信。況且，製成系爭保全設備
    並販售者，乃被告大立公司，並非被告乙○○個人，至為明
    確，是原告主張以被告大立公司販售系爭保全設備之營業淨
    利計算被告乙○○有其所指侵害著作權行為所獲之不法利益
    ，顯不可採。除此之外，原告並未舉證被告乙○○個人因被
    告大立公司製成販售系爭產品受有何利益。是以，姑不論系
    爭保全設備是否確為被告非法重製系爭通訊協定加權碼所製
    成，原告既未能舉證被告乙○○有其所指非法重製系爭通訊
    協定加權碼而因此受有何不法利益，即屬無法證明其對被告
    乙○○有何具體損害發生，基於無損害即無賠償責任之法理
    ，原告請求被告乙○○賠償20,000,000元，顯屬無據。
(二)、次按，民法第184 條所規定之侵權行為類型，均適用於自然
    人之侵權行為，法人自無適用之餘地。民法第185 條規定之
    共同侵權行為，亦同。至於法人侵權行為則須以其董事或其
    他有代表權人，因執行職務所加於他人之損害，法人始與行
    為連帶負賠償之責任（民法第28條）。若該法人之員工因執
    行職務，不法侵害他人之權利，則依民法第188 條之規定，
    該法人亦須連帶負賠償責任（最高法院95年度台上字第338
    號判決、73年度台上字第593 號判決意旨參照）。本件姑不
    論被告乙○○就系爭保全設備有無侵害原告之著作權，被告
    大立公司既為法人，本無與被告乙○○成立民法第185 條共
    同侵權行為之餘地，是原告依據該規定請求被告大立公司負
    連帶損害賠償責任，亦屬無據。
(三)、另就原告依民法第179 條不當得利規定主張被告大立公司應
    返還販售系爭保全設備所得利益乙節而言，按民法第179 條
    之不當得利，係以無法律上原因而受有利益，致他人受損害
    為其成立要件，依民事訴訟法第277 條前段規定，應由主張
    該事實存在之原告負證明之責。是原告除應證明被告大立公
    司受有利益致其受有損害外，尚應證明被告大立公司受有利
    益係無法律上之原因。就此，原告主張被告大立公司未自行
    研發即重製系爭通訊協定加權碼而製成系爭保全設備販售營
    利，係屬無法律上原因而受有利益等語。惟查，被告大立公
    司販售系爭保全設備取得價金，係基於與第三人之買賣契約
    關係，亦即被告大立公司因此取得之營業收入，並非無法律
    上原因至明，即與民法第179 條不當得利之構成要件有間，
    縱令系爭保全設備確有侵害原告之著作權，原告主張依不當
    得利之法律請求被告大立公司連帶返還20,000,000元之不法
    營業利益，亦屬無憑。
四、綜上所述，原告無法證明被告乙○○就系爭保全設備之製造
    、販賣獲有何利益，且被告大立公司為法人，無從與被告乙
    ○○成立民法第185 條所定之共同侵權行為，又被告大立公
    司販售系爭保全設備所得營業收入並非無法律上原因。從而
    ，原告依著作權法第88條第1 項、第2 項第2 款、民法第
    185 條、第179 條規定，請求被告連帶賠償20,000,000元，
    及自起訴狀繕本送達翌日起至清償日止，按年息百分之5 計
    算之利息，為無理由，不應准許。又原告之訴既經駁回，其
    假執行之聲請即失所附麗，應併予駁回。
五、本件事證已臻明確，兩造其餘攻擊防禦方法及所提證據，核
    與判決之結果不生影響，均毋庸逐一審酌論述，附此敘明。
六、據上結論，本件原告之訴為無理由，應依民事訴訟法第78條
    條，判決如主文。
中    華    民    國    98    年    12    月    10    日
                  民事第六庭  審判長法  官  楊國祥
                                    法  官  李怡諄
                                    法  官  林書慧
正本係照原本作成。
如不服本判決，應於送達後20日內，向本院提出上訴狀並表明上
訴理由，如於本判決宣示後送達前提起上訴者，應於判決送達後
10日內補提上訴理由書（須附繕本）。
中    華    民    國    98    年    12    月    10    日
                                書記官  莊豐源
附表：
┌──┬──────────────┬────────────┐
│編號│原告保全設備、研發完成之時間│相對應之被告系爭保全設備│
├──┼──────────────┼────────────┤
│ 1  │SB905 專線受信機79年6 月間  │AC528專線介面箱         │
├──┼──────────────┼────────────┤
│ 2  │SB906 電話受信機同上        │AC518界面箱             │
├──┼──────────────┼────────────┤
│ 3  │SB907 受信多工器同上        │AC201 多工器            │
├──┼──────────────┼────────────┤
│ 4  │SB937 專線中繼台82年3 月間  │AC321 專線中繼台        │
├──┼──────────────┼────────────┤
│ 5  │SB908 受信資料處理軟體79年6 │AC101受信系統           │
│    │月間                        │                        │
├──┼──────────────┼────────────┤
│ 6  │SB951 送信機84年3 月間      │AC621送信機             │
├──┼──────────────┼────────────┤
│ 7  │SB952 迴路擴充器84年11月間  │AC808迴路擴充器         │
├──┼──────────────┼────────────┤
│ 8  │SB953 用戶擴充器85年3 月間  │AC806用戶擴充器         │
├──┼──────────────┼────────────┤
│ 9  │SB950 參數設定器84年12月間  │AC803參數設定器         │
├──┼──────────────┼────────────┤
│ 10 │SB954 語音讀卡機84年3 月間  │AC701語音讀卡機         │
└──┴──────────────┴────────────┘

司法院資訊處製作；財團法人民間司法改革基金會備份。
